【裁判字號】    94,訴,3935
【裁判日期】    951221
【裁判案由】    土地增值稅
【裁判全文】
臺北高等行政法院判決
                                      94年度訴字第3935號
                              .
原      告  大豐煤礦股份有限公司
代  表  人  甲○○
訴訟代理人  丙○○
被      告  臺北市稅捐稽徵處
代  表  人  乙○○處長）住同.
訴訟代理人  戊○○
            丁○○
上列當事人間因土地增值稅事件，原告不服臺北市政府中華民國
94年11月8 日府訴字第09416148900 號訴願決定，提起行政訴訟
。本院判決如下：
    主  文
原告之訴駁回。
訴訟費用由原告負擔。
    事  實
一、事實概要：緣原告就其所有臺北市○○區○○段2 小段570
    地號土地（面積：2,270 平方公尺，權利範圍：277,000 分
    之124,419 ，地目：礦，使用分區為保護區，下稱系爭土地
    ），於民國（下同）94年1 月31日訂約出售予丙○○（即原
    告訴訟代理人）等21人，嗣於94年3 月1 日向被告所轄文山
    分處申報土地移轉現值，並申請依土地稅法第39條之2 規定
    不課徵土地增值稅及按89年1 月28日土地稅法修正施行日當
    期公告土地現值為原地價。案經該分處審認系爭土地依臺北
    市文山區公所94年2 月23日核發之農業用地作農業使用證明
    書，符合土地稅法第39條之2 第1 項規定，乃於94年3 月7
    日核發土地增值稅不課稅證書；又原地價因不符合土地稅法
    第39條之2 第4 項規定，故仍以原取得時（即71年5 月）之
    公告現值每平方公尺新臺幣（下同）278 元為原地價。原告
    對被告核定原地價為278 元不服，申請復查，未獲變更，提
    起訴願，復遭決定駁回，遂提起本件行政訴訟。
二、兩造聲明：
  (一)原告聲明：訴願決定、復查決定及原處分均撤銷。
  (二)被告聲明：駁回原告之訴。
三、兩造之爭點：
  (一)原告主張之理由：
    1.系爭土地本為農業用地，因遭前臺灣省礦務局以68年4 月
      27日68礦行一字第11931 號函強行變更為礦地使用（該函
      雖由前臺灣省礦務局發出，實係由當時臺北市政府建設局
      及前臺灣省糧食局會同辦理），直至94年7 月經原告向法
      院撤銷公司登記為止，故系爭土地有農業發展條例第3 條
      第12款但書規定之不可抗力事由致無法作農業使用，故依
      該條款規定，系爭土地於前開期間雖未耕作，仍應視為作
      農業使用，則系爭土地於89年1 月6 日應認作農業使用。
    2.原告本無須繳納地價稅，但因被告所轄文山分處前身之景
      美稅捐稽徵處於80年間命原告補繳系爭土地5 年之地價稅
      後，原告共補繳15年，故系爭土地若回復至89年當時之公
      告地價，即較原地價高，下次移轉時將不會被課徵土地增
      值稅。
    3.系爭土地出售時，原告原係依土地稅法第39條之2 第4 項
      規定申請免徵土地增值稅，惟被告認原告如欲依該條第4
      項規定申請，則系爭土地於89年1 月28日土地稅法修正當
      時就必須是作農業使用之農業用地，故原告才改按同條第
      1 項規定申請。
  (二)被告主張之理由：
    查丙○○前於93年12月29日向臺北市文山區公所申請農業用
    地作農業使用證明，經該區公所以94年1 月20日北市文建字
    第09333764200 號函復略以：「主旨：有關台端申請農業用
    地作農業使用證明乙案，復如說明．．．說明：．．．二、
    本案萬芳段2 小段570 地號有他用未作農業使用之貨櫃乙座
    、廢棄採礦用建物兩座（依礦務局68礦行一字第11931 號函
    說明第2 項上述建物俟採礦完畢後應即自動拆除），不符『
    農業用地作農業使用認定及核發辦法』規定，不得認定為農
    業使用，請台端於文到15日內提送合法證明文件或於改善後
    逕向本所辦理複勘申請．．．」，另依臺北市政府工務局地
    理資訊ｅ點通畫面，系爭土地地上有建物兩座，依土地稅法
    第39條之2 第4 項：「作農業使用之農業用地，於本法中華
    民國89年1 月6 日修正施行後第1 次移轉，或依第1 項取得
    不課徵土地增值稅之土地後再移轉，依法應課徵土地增值稅
    時，以該修正施行日當期之公告土地現值為原地價，計算漲
    價總數額，課徵土地增值稅」、財政部89年9 月6 日臺財稅
    字第0890056498號函釋：「主旨：有關89年1 月28日修正公
    佈生效之土地稅法第39條之2 第4 項規定之適用疑義案。說
    明：二、有關以土地稅法修正施行日當期之公告土地現值為
    原地價，計算漲價總數額，課徵土地增值稅之適用，應以土
    地稅法89年1 月28日修正公佈生效時，該農業用地仍作農業
    使用為要件，符合上開規定要件者，稽徵機關應本於職權依
    據上揭條項規定，認定其原地價，據以核課土地增值稅．．
    ．」及91年3 月4 日臺財稅字第0910450801號函釋：「張×
    ×所有農業用地經法院拍賣，其上違章建物於拍定後補辦建
    照手續，經核發使用執照後，農業主管機關始核發農業用地
    作農業使用證明書，可否適用土地稅法第39條之2 第1 項暨
    第4 項規定一案。說明：二、．．．至可否適用上述法條第
    4 項規定一節，應視其於89年1 月28日土地稅法修正公佈生
    效時是否符合『作農業使用之農業用地』之要件而定」規定
    意旨，系爭土地在89年1 月28日土地稅法修正公佈時未符合
    「作農業使用之農業用地」要件，自無土地稅法第39條之2
    第4 項規定之適用。
    理  由
一、按土地稅法第39條之2 第1 項規定：「農業用地在依法作農
    業使用時，移轉與自行耕作之農民繼續耕作者，免徵土地增
    值稅」；同條第4 項規定：「作農業使用之農業用地，於本
    法中華民國89年1 月6 日修正施行後第1 次移轉，或依第1
    項規定取得不課徵土地增值稅之土地後再移轉，依法應課徵
    土地增值稅時，以該修正施行日當期之公告土地現值為原地
    價，計算漲價總數額，課徵土地增值稅」；同法施行細則第
    57條第1 項第4 款規定：「本法第39條之2 第1 項所稱農業
    用地，其法律依據及範圍如下：．．．四、依都市計畫法劃
    定為農業區、保護區內之土地。．．．」。次按農業發展條
    例第3 條規定：「本條例用辭定義如下：一、農業：指利用
    自然資源、農用資材及科技，從事農作、森林、水產、畜牧
    等產製銷及休閒之事業。．．．十、農業用地：指非都市土
    地或都市土地農業區、保護區範圍內，依法供下列使用之土
    地：(一)供農作、森林、養殖、畜牧及保育使用者。……(十二)農
    業使用：指農業用地依法實際供農作、森林、養殖、畜牧、
    保育及設置相關之農業設施或農舍等使用者。但依規定辦理
    休耕、休養、停養或有不可抗力等事由，而未實際供農作、
    森林、養殖、畜牧等使用者，視為作農業使用。．．．」。
    復按財政部89年11月8 日台財稅字第0890457297號函釋，略
    以：「主旨：有關土地稅法第39條之2 （平均地權條例第45
    條）第4 項所定原地價之認定及相關冊籍之註記，請依說明
    二規定辦理，請查照。說明：一、…二、土地稅法第39條之
    2 （平均地權條例第45條）第4 項有關以該修正施行日當期
    之公告土地現值為原地價，計算漲價總數額，課徵土地增值
    稅規定之適用，應以土地稅法（平均地權條例）89年1 月28
    日修正公布生效時，仍『作農業使用之農業用地』為適用範
    圍；如土地稅法89年1 月28日修正公布生效時，已未作農業
    使用之農業用地，尚無上開原地價認定規定之適用。上揭條
    項所定原地價之認定及相關冊籍之註記，依下列規定辦理：
    （一）土地稅法（平均地權條例）89年1 月28日修正公布生
    效後未曾移轉之土地，或經核准不課徵土地增值稅之土地，
    其土地卡或地價冊中原地價或前次移轉現值不予變更。惟89
    年1 月28日本法修正公布生效後，核准不課徵土地增值稅之
    案件，經認定符合89年1 月28日作農業使用之農業用地要件
    ，並已將其原地價調整為該修正施行日當期公告土地現值，
    註記於土地卡或地價冊者，該項註記毋需更正。（二）土地
    稅法89年1 月28日修正公布生效後第1 次移轉，或經核准不
    課徵土地增值稅後再移轉之土地，依法應課徵土地增值稅時
    ，由當事人於土地移轉現值申報書註明：『本筆土地於89年
    1 月28日土地稅法修正公布生效時，為作農業使用之農業用
    地，請依修正生效當期公告土地現值為原地價課徵土地增值
    稅。』並檢附該移轉土地為農業用地之相關證明文件憑核（
    得證明該土地為農業用地之證明文件如：土地登記簿謄本，
    土地登記簿謄本如無法證明土地使用分區者，應檢附都市計
    畫使用分區證明文件或都市計畫外證明文件，申請土地如位
    於國家公園區內，應另檢附國家公園管理處出具之符合農業
    發展條例施行細則第2 條第1 項之證明文件等）。…」，核
    此函釋係財政部基於主管機關之地位，就土地稅法第39條之
    2 第4 項規定執行程序所為之解釋，具有行政規則之效力，
    於法並無違誤，自得予以適用。
二、本件事實概要已如前述，有本件土地增值稅（土地現值）申
    報書、土地增值稅不課稅證明書（書面上以戳記註記「農業
    用地申請不課徵土地增值稅依土地稅法第39條之2 規定原地
    價仍依71年5 月278/㎡管制）、系爭土地使用分區電腦檢索
    資料及台北市文山區公所94年1 月20日北市文建字第093337
    64200 號函、94年2 月23日北市文建字第09430248800 號函
    等附於原處分卷可稽，堪予認定。原告不服，循序提起行政
    訴訟，主張：系爭土地本為農業用地，因遭前臺灣省礦務局
    以68年4 月27日68礦行一字第11931 號函強行變更為礦地使
    用，故系爭土地有農業發展條例第3 條第12款但書規定之不
    可抗力事由致無法作農業使用，故依該條款規定，仍應視為
    作農業使用云云。
三、查土地原地價之多寡關係到土地漲價總數額之計算（土地稅
    法第31條參照），間接影響出售土地之價格，是以，農地是
    否符合土地稅法第39條之2 第1 項規定，而得依前述財政部
    89年11月8 日台財稅字第0890457297號函釋，以土地稅法89
    年1 月6 日修正施行日當期之公告土地現值為原地價予以註
    記，對於土地所有權人之權利或法律上之利益自有相當之影
    響，而產生一定之拘束力。是以，本件被告否准按系爭土地
    於89年1 月6 日當期之公告現值為原地價予以註記，而以原
    取得時（即71年5 月）之公告現值每平方公尺278 元為原地
    價管制，自屬行政處分，而得為訴訟審查之對象，合先指明
    。
四、再查，本件為原告請求按89年1 月28日土地稅法修正施行日
    當期公告土地現值為原地價。是依此事件之性質，土地於89
    年1 月28日當時之使用情形如何，唯原告知之最詳，並參照
    前開財政部函釋意旨，原告即負有舉證證明系爭土地於土地
    稅法89年1 月28日修正公布生效時，為作農業使用之農業用
    地，或有何不可抗力之事由而未作農業使用。系爭土地之使
    用分區為保護區，於土地稅法89年1 月28日修正公布時未作
    農業使用，此為原告所不爭執。原告乃主張土地未作農業使
    用，乃因前台灣省礦務局以68年4 月27日68礦行一字第1193
    1 號函強行將系爭土地變更為礦業用地云云，並提出該公函
    為證。然稽之該公函略謂：「主旨：核定台端使用礦業用地
    。說明：一、台端等為開採所領台濟採字第4128號煤礦申請
    核定使用私有土地為礦業用地，經台北市政府地政處、建設
    局、工務局、台灣省糧食局及本局等有關單位派員調查認有
    必要，應予核定使用，准予租或購用，其使用土地如所附明
    細表（按明細表上載有1 筆土地標示為『台北市木柵區○○
    ○段抱子腳坑小段331 地號，核與系爭土地重測前地號相符
    ，此有該明細表及系爭土地登記謄本附於本院卷第10、18頁
    可資比對）。．．．四、請於接到本函2 個月內，逕向土地
    所有權人或關係人等洽商使用事宜，並於達成協議後6 個月
    內使用報核，否則本案視同撤銷。．．．」，此有該公函1
    紙附於本院卷第7 頁以下。由該公函之內容可知，其緣由應
    為包括系爭土地之多筆土地經人向前台灣省礦務局申請使用
    為礦業用地，擬予開採，前台灣省礦務局予以核准，並飭其
    於文到2 個月內自行與土地所有權人或關係人協商取得使用
    權源。則系爭土地作礦業用地乃經申請並獲得地主之同意，
    顯非原告主張之經前台灣省礦務局發函「強行變更」。況原
    告本身即為煤礦公司，以探採煤礦為其營業內容，原告以上
    開公函推稱因不可抗力被迫變更系爭土地為礦業用地，實無
    足採。原告既無法證明系爭土地未作農業使用具有農業發展
    條例第3 條第12款但書所指之不可抗力之事由，則系爭土地
    自難視為作農業使用。
五、原告既有上述未能提出證明之情事，被告參酌台北市文山區
    公所94年1 月20日北市文建字第09333764200 號函復略以：
    「主旨：有關臺端申請農業用地作農業使用證明乙案，復如
    說明．．．說明：．．．二、本案萬芳段2 小段570 地號有
    他用未作農業使用之貨櫃乙座、廢棄採礦用建物兩座（依礦
    務局68礦行一字第11931 號函說明第2 項上述建物俟採礦完
    畢後應即自動拆除），不符『農業用地作農業使用認定及核
    發辦法』規定，不得認定為農業使用，請臺端於文到15日內
    提送合法證明文件或於改善後逕向本所辦理複勘申請．．．
    」，及嗣經系爭土地之買受人丙○○於94年1 月31日申請複
    勘，臺北市文山區公所複勘後再以94年2 月23日北市文建字
    第09430248800 號函復略以：「主旨：臺端申請複勘農業用
    地作農業使用證明乙案，核與『農業用地作農業使用認定及
    核發辦法』之規定尚符，准予核發證明書，．．．」等情，
    認定系爭土地係於94年2 月23日始經臺北市文山區公所複勘
    後核發農業用地作農業使用證明書，與土地稅法第39條之2
    第4 項規定不符，仍應依原取得時（即71年5 月）之公告現
    值每平方公尺278 元為原地價，自屬有據。
六、綜上所述，本件被告以系爭土地於89年1 月28日土地稅法修
    正公佈生效時未符農業用地作農業使用之要件，而按原取得
    時（即71年5 月）之公告現值每平方公尺278 元為原地價，
    自無不合。訴願決定予以維持，亦無不當。原告訴請撤銷原
    處分與訴願決定，為無理由，應予駁回。
據上論結，本件原告之訴為無理由，爰依行政訴訟法第98條第3
項前段，判決如主文。
中    華    民    國    95    年    12    月   21     日
                         第七庭審判長法  官  李  得  灶
                                     法  官  林  玫  君
                                     法  官  李  玉  卿
上為正本係照原本作成。
如不服本判決，應於送達後20日內，向本院提出上訴狀並表明上
訴理由，如於本判決宣示後送達前提起上訴者，應於判決送達後
20日內補提上訴理由書（須按他造人數附繕本）。
中    華    民    國    95    年    12    月   21     日
                                     書記官  楊  怡  芳


司法院資訊處製作；財團法人民間司法改革基金會備份。
